臺灣高等法院刑事判決　　　　　　　　95年度上訴字第4671號
上　訴　人
即　被　告　甲○○
選任辯護人　王令冠律師
　　　　　　金學坪律師
上列上訴人因違反藥事法案件，不服臺灣臺北地方法院95年度訴
字第1252號，中華民國95年11月22日第一審判決（起訴案號：臺
灣臺北地方法院檢察署94年度偵字第11696號），提起上訴，本
院判決如下：
    主  文
原判決撤銷。
甲○○連續明知為禁藥而販賣，處有期徒刑捌月。扣案如附表2
所示之禁藥均沒收。
    事  實
一、甲○○前因違反醫師法，未取得合法醫師資格，擅自執行醫
    療業務之行為，經臺灣臺北地方法院以93年度訴字第590號
    刑事判決處以有期徒刑8月，緩刑2年確定，猶不知悔改，明
    知未經核准擅自輸入之禁藥不得販賣，竟自上開緩刑期內之
    民國94年2月間起，意圖營利，基於販賣禁藥之概括犯意，
    連續多次自不詳處所販入未經我國中央衛生主管機關行政院
    衛生署核准輸入之「漢唐2號」等如附表一所示種類之禁藥
    ，並將之擺放於臺北市大安區○○○路○段二二三巷五號十
    樓其所開設「易派象術宗五術勘輿命理研究」處所客廳之玻
    璃櫃內及書桌矮櫃上，以每瓶新臺幣（下同）2000元不等之
    價格，賣出予不特定之顧客共3次。嗣於94年6月10日下午2
    時30分許，在上址為臺北市政府衛生局稽查人員李逸鴻等人
    當場查獲其所有而尚未銷售如附表1所示之禁藥（附表2所示
    之禁藥經查扣），始偵悉上情。
二、案經臺北市政府衛生局移送臺灣臺北地方法院檢察署檢察官
    偵查起訴。
    理  由
壹、程序方面：
一、證人即臺北市政府衛生局稽查本案人員李逸鴻及應鎧祥於偵
    查中之陳述，雖屬審判外之陳述，惟上開偵訊筆錄內容，業
    經上訴人即被告甲○○及辯護人同意作為證據或表示無意見
    （見本院96年1月16日準備程序筆錄第2頁、審判筆錄第13頁
    ），且本院審酌證人於偵訊時之證詞業經具結，認為以之作
    為證據洵屬適當，依刑事訴訟法第159條之5第1項之規定，
    上開偵訊之證言，自有證據能力。
二、按證人、鑑定人依法應具結而未具結者，其證言或鑑定意見
    ，不得作為證據，刑事訴訟法第158條之3定有明文。證人乙
    ○○於檢察官偵訊所為之陳述（偵卷第26頁），係居於證人
    之地位為證言，檢察官因其為被告胞姐，屬3親等內之旁系
    血親，而未命其具結，惟此核與刑事訴訟法第180條第1項第
    1 款之規定有違，乙○○依法僅得拒絕證言，如不拒絕證言
    而作證，仍應依法具結，檢察官於偵訊證人乙○○時，並未
    向其告以具結之義務及偽證罪之處罰，且未於供前或供後使
    其具結，是依前揭規定，證人乙○○之偵訊筆錄，應無證據
    能力。
貳、實體方面：
一、訊據被告矢口否認有上揭販賣禁藥之犯行，辯稱：如附表1
    所示之藥品係伊胞姊乙○○、姊夫傅士凡及其他友人返臺時
    ，於符合法律規定之情況下，自美國漢唐中醫學院陸續攜帶
    回國，因該等中藥需至美國購買，取得不易，伊及家人又長
    期服用中藥，故趁家人前往美國再返臺之機會由家人帶回，
    上開藥品係供伊及家人保養身體之用，伊不認為係禁藥云云
    。經查：
  (一)被告固辯稱：如附表1所示之藥品係家人及友人從美國漢唐
    中醫學院陸續攜回自用云云，證人即被告姊夫傅士凡於原審
    審理時亦附和其辯詞證以：只要是漢唐中醫學院的藥品都是
    伊帶回國，伊及伊岳母、被告、伊太太、伊太太的大姊、小
    妹都有吃云云，證人即被告母親丙○○、胞姐乙○○亦證稱
    該物係自美國攜回自用，因汐止會淹水，才放在被告承租之
    辦公處所云云（見原審卷第87至88頁、本院審判筆錄）。惟
    臺北市政府衛生局稽查人員查獲如附表1所示之藥品時，經
    目視均為整瓶，並無已服用剩餘半瓶之情形，業據證人李逸
    鴻結證在卷（見原審卷第51頁），核與被告於原審準備程序
    時陳稱：藥品清單中之漢唐16、14、93、52、、63、12號係
    伊胞姊、姊夫吃過剩下一情相齟齬（見原審卷第24頁反面）
    。且證人傅士凡對於何以將自美國攜回如附表1所示之藥品
    置於臺北市大安區○○○路○段二二三巷五號十樓被告所開
    設之「易派象術宗五術勘輿命理研究」處所，於原審證稱：
    因渠等汐止忠三街住處常淹水、潮濕，故將藥品放在被告忠
    孝東路十樓那邊，如果家裡吃完，就請被告帶過來，但是該
    處詳細地址伊不知道云云（見原審卷第87頁反面），衡情果
    若附表1所示之藥品係供被告及其家人自用，則豈有將每日
    需隨時取用之藥品置於距離伊等汐止住處甚遠，並無家人居
    住之被告上址租用辦公處所之理？況傅士凡竟證稱不知放置
    該等藥物處所之詳細地址，顯悖於常情，足見證人傅士凡、
    丙○○、乙○○前揭證言，應係迴護被告之詞，自難憑採。
    再參以查獲如附表1所示之藥品種類多達43種，數量高達146
    瓶，依被告提供之美國漢唐中醫學院網站（http：
    //www.hantang.com/）漢唐系列解說內容所示，該等藥品之
    適應症涵蓋範圍甚廣（詳如附表1主要功能欄所示），各具
    有不同療效，其種類之繁，數量之鉅，顯非供特定少數人平
    日保養身體所用，經原審以漢唐92號（主要功能：增高丸）
    係何人服用一事質之被告，被告竟稱：伊自己吃的，幫伊睡
    眠、平衡，因為伊腰不舒服，伊曾經透過姊夫問過美國漢唐
    中醫學院倪院長，只要腰椎有問題都可以吃云云；原審再就
    漢唐93號（主要功能：過動兒症）係何人服用一事質之，被
    告僅稱：從美國帶回來後先放在伊這邊，姊夫可能會用到，
    沒有特定給什麼人，是對記憶有幫助，但是伊還沒有吃到云
    云搪塞（見原審卷第90頁反面至第91頁），足證被告上開辯
    詞，核與事實不符，無足採信。
  (二)被告雖又辯稱：如附表1所示之藥品供伊及家人保養身體之
    用，伊不認為係禁藥云云。惟按藥事法第22條所稱之禁藥，
    並不以毒害藥品為限，未經核准擅自輸入之非毒害藥品，亦
    屬之。又藥事法施行細則第6條規定：本法第22條第2款所稱
    未經核准擅自輸入之藥品，係指該藥品未曾由中央衛生主管
    機關依本法第39條規定核發輸入許可證者。藥事法第39條第
    1項則規定：製造、輸入藥品，應將其成分、規格、性能、
    製法之要旨，檢驗規格與方法及有關資料或證件，連同原文
    和中文標籤、原文和中文仿單及樣品，並繳納費用，申請中
    央衛生主管機關查驗登記，經核准發給藥品許可證後，始得
    製造或輸入。扣案如附表1所示之藥品並無仿單，亦無行政
    院衛生署之輸入許可證號一事，為被告所自承，且扣案如附
    表2所示之藥品，除瓶蓋上印製「美國漢唐中醫醫院製劑，
    電話000-00000000，ＦＤＡ檢驗純中藥」字樣，瓶身以小標
    籤紙標示「漢唐8號」、「漢唐89號」或「六味地黃丸」之
    藥品名稱外，並無仿單及行政院衛生署之輸入許可證號之記
    載，有如附表2所示藥品之照片附卷可參（見原審卷第94頁
    至96頁），且經原審囑託行政院衛生署鑑定扣案如附表2所
    示之藥品是否屬於藥事法第4條所稱之藥物，及同法第22條
    所稱之禁藥，檢驗結果：均檢出Paeoniflorin及Paeonol成
    分（牡丹皮及芍藥等藥材均含有Paeoniflorin及Paeonol成
    分）。又檢體１標示「六味地黃丸」固有成方名，為丸劑劑
    型，且檢出「牡丹皮或芍藥」中藥成分，以藥品管理，檢體
    ２、３分別標示「漢唐8號」及「漢唐89號」品名，均為丸
    劑劑型，且檢出「牡丹皮或芍藥」中藥成分。另參閱美國漢
    唐中醫學院網站，其中之「漢唐系列解說」內容所示，「漢
    唐8號」為「子宮腫瘤丸」，含「桂枝、茯苓、丹皮、白芍
    ．．」等中藥成分，具治療「痛經、腫瘤」之醫療效能；「
    漢唐89號」為「健筋骨丸」，含「熟地、補骨脂」等中藥成
    分，具治療「關節肌肉萎縮」之醫療效能，均以藥品管理。
    依我國法令，上述藥品如需經中醫師診療處方後，供特定病
    患服用，且由院內製劑人員預製，得視為調劑之延伸，尚無
    違反相關規定，惟如係未經核准擅自製造或輸入，供售予不
    特定對象，則核屬藥事法第20條或第22條所謂之偽藥或禁藥
    ，此有行政院衛生署藥品食品檢驗局95年10月日藥檢參字第
    0950019896號函、行政院衛生署95年10月19日署授藥字第
    0950003201號函在卷可稽（見原審卷第62頁至80頁）。查被
    告於原審陳承：附表1所示藥品之號碼上會指示哪些是女生
    服用，哪些是男生服用，美國漢唐中醫學院網站都有資料，
    這些藥品根據自己不同之需要，自己做加減，如果覺得身體
    不舒服，就依照美國漢唐中醫學院之建議服用等語（見原審
    卷第24頁反面至第25頁），足見被告對於上開藥品之療效有
    相當之認識，且該等藥品並非經中醫師診療處方予特定病患
    服用之製劑。而被告所辯附表1所示藥品之來源係伊家人及
    友人自美國漢唐中醫學院攜回自用一節，並不可採，已如前
    述，然無其他證據佐證該等藥品係未經核准擅自製造之偽藥
    ，或被告有未經核准輸入該等偽藥或禁藥之行為，是附表1
    所示之藥品應係被告自不詳處所販入未經我國中央衛生主管
    機關行政院衛生署核准輸入之禁藥，應堪認定。
  (三)按販賣禁藥罪，並不以販入之後，復行賣出為構成要件，祇
    須以營利為目的，將禁藥購入或賣出，有一於此，其犯罪即
    經完成，均不得視為未遂（最高法院71年度臺上字第6357號
    判決參照）。又讓與他人之初，係基於營利之意思，並已著
    手實施，而因故無法高於購入原價出售，最後不得不以原價
    或低於原價讓與他人時，仍屬販賣行為（最高法院91年度臺
    上字第1443號判決參照）。本案被告遭查獲時，雖僅查扣禁
    藥，並未查得購買之人，惟其將大批具有各種療效之禁藥擺
    放於其前址處所客廳之玻璃櫃內及書桌矮櫃上，並非供自用
    ，業如前述，其於偵查中並歷次自承：伊於94年2、3月間以
    成本價賣出3、4次，約有3、5人等語（見偵卷第37頁、第66
    頁、第75頁），證人應鎧祥於偵查中亦具結證稱其印象中有
    向被告拿過藥（見偵卷第36至38頁），足認被告係基於販賣
    前開禁藥營利之意圖，販入該等禁藥後再行賣出，且為被告
    之利益，應認定被告販賣之次數共3次。
  (四)綜上所述，被告前開辯詞，均係推諉卸責之詞，實無足採。
    此外，復有被告撰寫之藥品清單、臺北市政府衛生局藥物檢
    查現場紀錄表、被告「易派象術宗五術勘輿命理研究」名片
    存卷可考（見偵查卷第5頁、第6頁至9頁、第15頁），如附
    表2所示之禁藥扣案可資佐證。故本件事證明確，被告犯行
    洵堪認定，應依法論科。
二、刑法於94年2月2日修正公布，95年7月1日施行，關於本件法
    律之適用如下：
  (一)本件被告所犯藥事法第83條第1項之販賣禁藥罪，因有罰金
    刑之規定，依新舊刑法論處之結果，依刑法施行法第1條之1
    規定，雖改以新台幣為罰金之單位並提高30倍，惟因修正前
    之罰金單位為銀元，與新台幣之折算比例為3比1，又因前有
    關條文罰金之倍數亦經修正前罰金罰鍰提高標準條例提高為
    10倍，就罰金之最高額而言，實與修正前罰金之最高額相同
    ，惟罰金之最低額部分，因刑法第33條第5款亦經修正，罰
    金最低額提高為新台幣1000元以上，並以百元為單位，因而
    以修正前之刑法第33條第5款最低額為僅為新台幣3元之規定
    有利於被告。
  (二)刑法第56條關於連續犯之規定業經刪除，連續犯之刪除雖非
    犯罪構成要件之變更，但已影響行為人刑罰之法律效果，自
    屬法律有變更，經比較新、舊法之併罰與連續犯之加重其刑
    結果，仍應適用較有利於被告之行為時法即舊法論以連續犯
    。
  (三)綜上，經比較結果，應以修正前刑法為被告論罪科刑之依據
三、核被告所為，係犯藥事法第83條第1項之販賣禁藥罪。被告
    先後3次犯行，時間緊接，方法相同，觸犯構成要件相同之
    罪名，顯係基於概括犯意反覆為之，為連續犯，應依修正前
    刑法第56條之規定論以一罪，並加重其刑。原審以被告事證
    明確予以論罪科刑，固非無見，惟原審就被告販賣禁藥之次
    數未予明確認定，容有未洽，被告上訴仍執前詞否認犯行，
    雖無理由，惟原判決既有上揭可議之處，自應由本院予以撤
    銷改判。爰審酌被告前因違反醫師法未取得合法醫師資格，
    擅自執行醫療業務，經臺灣臺北地方法院以93年度訴字第
    590 號刑事判決判處有期徒刑8月，緩刑2年確定，有本院被
    告前案紀錄表在卷可稽，本件販賣禁藥之次數共3次，犯罪
    所生之危害非鉅，暨其犯罪之動機、目的、手段、犯後飾詞
    圖卸等一切情狀，量處如主文第2項所示之刑，以資懲儆。
    末按藥事法第79條第1項規定「查獲之偽藥或禁藥，沒入銷
    燬之」，上開沒入銷燬規定，係列於藥事法第8章「稽查及
    取締」內，而非列於第9章之「罰則」，其性質應屬行政秩
    序罰，屬行政機關行政程序科罰之權限，法院自不得越權於
    判決內諭知沒入銷燬（最高法院92年度臺上字第2718號判決
    參照）。扣案附表2所示禁藥3瓶，尚未經衛生主管機關處分
    沒入銷燬，且係被告所有供本案犯罪所用之物，業據被告供
    陳在卷，應依刑法第38條第1項第1款之規定，併予宣告沒收
    （司法院82年4月23日（82）廳刑1字第4111、7660號函參照
    ）。被告已有違反醫師法前科，獲緩刑2年之宣告，竟不知
    檢束力行，又販賣禁藥，不宜再宣告緩刑，附此敘明。
據上論斷，應依刑事訴訟法第369條第1項前段、第364條、第299
條第1項前段，藥事法第83條第1項，刑法第11條前段、第2條第1
項前段、第38條第1項第2款，修正前刑法第56條，判決如主文。
本案經檢察官謝英民到庭執行職務
中　　華　　民　　國　　96　　年　　3 　　月　　6 　　日
                  刑事第二庭審判長法  官  呂丹玉
                                  法  官  王詠寰
                                  法  官  林恆吉
以上正本證明與原本無異。
如不服本判決，應於收受送達後十日內向本院提出上訴書狀，其
未敘述上訴之理由者並得於提起上訴後十日內向本院補提理由書
（均須按他造當事人之人數附繕本）。
                                  書記官  劉文美
中　　華　　民　　國　　96　　年　　3 　　月　　6 　　日
附錄本案論罪科刑法條全文：
藥事法第83條第1項
明知為偽藥或禁藥，而販賣、供應、調劑、運送、寄藏、牙保、
轉讓或意圖販賣而陳列者，處7年以下有期徒刑，得併科新臺幣
500萬元以下罰金。
